臺灣新北地方法院民事裁定
111年度消債職聲免字第6號
聲  請  人  吳明勳  
代  理  人  林忠儀律師  
相  對  人  日盛國際商業銀行股份有限公司

法定代理人  郭倍廷  


相  對  人  滙誠第一資產管理股份有限公司

法定代理人  莊仲沼  
上列當事人因消費者債務清理事件聲請免責，本院裁定如下：
    主  文
聲請人甲○○應予免責。
    理  由
一、按法院為終止或終結清算程序之裁定確定後，除別有規定外
    ，應以裁定免除債務人之債務；又法院裁定開始清算程序後
    ，債務人有薪資、執行業務所得或其他固定收入，扣除自己
    及依法應受其扶養者所必要生活費用之數額後仍有餘額，而
    普通債權人之分配總額低於債務人聲請清算前2年間，可處
    分所得扣除自己及依法應受其扶養者所必要生活費用之數額
    者，法院應為不免責之裁定，但債務人證明經普通債權人全
    體同意者，不在此限；另債務人有下列各款情形之一者，法
    院應為不免責之裁定，但債務人證明經普通債權人全體同意
    者，不在此限：㈠於7年內曾依破產法或消費者債務清理條例
    （下稱消債條例）規定受免責；㈡故意隱匿、毀損應屬清算
    財團之財產，或為其他不利於債權人之處分，致債權人受有
    損害；㈢捏造債務或承認不真實之債務；㈣聲請清算前2年內
    ，因消費奢侈商品或服務、賭博或其他投機行為，所負債務
    之總額逾聲請清算時無擔保及無優先權債務之半數，而生開
    始清算之原因；㈤於清算聲請前1年內，已有清算之原因，而
    隱瞞其事實，使他人與之為交易致生損害；㈥明知已有清算
    原因之事實，非基於本人之義務，而以特別利於債權人中之
    一人或數人為目的，提供擔保或消滅債務；㈦隱匿、毀棄、
    偽造或變造帳簿或其他會計文件之全部或一部，致其財產之
    狀況不真確；㈧故意於財產及收入狀況說明書為不實之記載
    ，或有其他故意違反消債條例所定義務之行為，致債權人受
    有損害，或重大延滯程序，消債條例第132、133、134條分
    別定有明文。又消債條例之立法目的，在於使陷於經濟上困
    境之消費者，得分別情形依該條例所定重建型債務清理程序
    （更生）或清算型債務清理程序（清算）清理債務，藉以妥
    適調整其與債權人及其他利害關係人之權利義務關係，保障
    債權人之公平受償，並謀求消費者經濟生活之更生機會，從
    而健全社會經濟發展；消費者依清算程序清理債務，於程序
    終止或終結後，為使其在經濟上得以復甦，以保障其生存權
    ，除另有上述消債條例第133、134條所規定不予免責之情形
    外，就債務人未清償之債務採免責主義（消債條例第1、132
    條立法目的參照）。
二、本件聲請人前於民國110年3月18日（依消債條例第153條之1
    第2項規定以調解之聲請視為清算之聲請）向本院具狀聲請
    清算，經本院以110年度消債清字第110號裁定自110年8月6
    日上午10時起開始清算程序，嗣經本院司法事務官以110年
    度司執消債清字第155號進行清算程序，並於110年11月30日
    裁定終結清算程序且確定在案等情，業據本院依職權調取上
    開債務清理事件相關卷宗核閱屬實。是本院依消債條例第13
    2條規定，應以111年度消債職聲免字第6號聲請免責事件進
    行聲請人應否免責之審理。
三、本院為審酌聲請人是否有消債條例第133、134條所定應不予
    免責之情事，已分別發函通知聲請人及全體債權人就本院應
    否裁定聲請人免責表示意見，並於111年2月24日到庭陳述意
    見。茲將聲請人及債權人之意見分述如下：
  ㈠聲請人略陳：聲請人自本院裁定開始清算程序後迄今，均係
    打零工維生，主要擔任大樓之清潔工，每月收入平均約新臺
    幣（下同）7,500元，加計每月領取租屋補助4,000元、全戶
    低收補助6,358元、身心障礙補助5,065元，每月收入共計約
    22,923元；每月必要支出依新北市政府所公告之當年度新北
    市最低生活費之1.2倍計算；另每月負擔3名未成年子女之扶
    養費，各以新北市政府所公告之110年度新北市最低生活費1
    .2倍之6成計算即11,232元，共計33,696元。據此計算，聲
    請人於清算程序開始後迄今，薪資、執行業務所得或其他固
    定，扣除自己及依法應受其扶養者所必要生活費用後，已無
    餘額，顯無消債條例第133、134條規定之不免責事由等語。
  ㈡日盛國際商業銀行股份有限公司略陳：不同意聲請人免責。
    依消債條例之立法目的在於使經濟上困境之消費者，得藉以
    妥適調整其與債權人及其他利害關係人之權利義務關係，保
    障債權人之公平受償，是為避免債務人濫用此制度，產生道
    德危機，法院裁定中止或終結清算程序後，就債務人免責及
    復權之裁定應予嚴謹之限制。今本院已准予聲請人之清算聲
    請，倘聲請人又受免責裁定將影響債權銀行權益甚鉅，戕害
    整體社會金融經濟秩序。聲請人現年僅46歲，尚有工作能力
    可供還款，並未達無清償能力之虞，請本院調查聲請人是否
    有將財產移轉予配偶、子女、父母等親密關係之人等語。
  ㈢滙誠第一資產管理股份有限公司則未就本院應否裁定聲請人
    免責表示意見。
四、經查：
  ㈠聲請人無消債條例第133條所定應不予免責之情事：
  ⒈聲請人是否有消債條例第133條所定應不予免責之情形，即應
    審認其是否合於「於清算程序開始後債務人有薪資、執行業
    務所得或其他固定收入，扣除自己及依法應受其扶養者所必
    要生活費用之數額後仍有餘額」及「普通債權人之分配總額
    低於債務人聲請清算前二年間，可處分所得扣除自己及依法
    應受其扶養者所必要生活費用之數額」此兩要件，此觀消債
    條例第133條規定自明。
  ⒉聲請人自陳其自本院裁定開始清算程序後迄今，均係打零工
    維生，主要擔任大樓之清潔工，每月收入平均約7,500元，
    加計每月領取租屋補助4,000元、全戶低收補助6,358元、身
    心障礙補助5,065元，每月收入共計約22,923元等語，業據
    其提出郵局郵政存簿儲金簿內頁明細、收入切結書為憑（見
    本院卷第39至49頁），並有新北市政府社會局111年2月7日
    新北社助字第1110195624號函在卷可稽（見本院卷第33至34
    頁），堪信為實。是聲請人於清算程序開始後迄今，薪資、
    執行業務所得或其他固定收入共計149,000元【計算式：22,
    923×6.5≒149,000】。
  ⒊聲請人主張其每月必要支出依新北市政府所公告之當年度新 
    北市最低生活費之1.2倍計算，經核符合消債條例第64條之2
     第1項規定；且依消債條例施行細則第21條之1第3項規定，
      聲請人若表明以行政院衛生福利部公布之最低生活費1.2
    倍計算必要支出，毋庸記載原因、種類及提出證明文件，是
    聲 請人上開主張應為可採。而新北市政府所公告之110、11
    1年 度新北市最低生活費每人每月分別為15,600元、15,800
    元， 從而聲請人110年每月必要支出應以18,720元【計算式
    ：15,600×1.2＝18,720】為定、111年每月必要支出應以18,9
    60  元【計算式：15,800×1.2＝18,960】為定。是聲請人於
    清算程序開始後迄今之必要生活費用共計122,160元【計算
    式：（18,720×4.5）＋（18,960×2）＝122,160】。
  ⒋聲請人主張其須扶養3名未成年子女，每月扶養費各11,232
    元。本院審酌聲請人子女均未成年（年籍資料詳卷），確有
    受聲請人扶養之必要；而聲請人支出之扶養費，應以消債條
    例第64條之2第2項所定受扶養者之必要生活費用（即新北市
    當年度每人每月最低生活費之1.2倍即110年每月必要支出應
    以18,720元、111年每月必要支出應以18,960元為定）經扣
    除低收入戶補助長子6,358元、長女6,358元、次子2,802元
    後，與其他扶養義務人即聲請人前妻分攤後之數額即110年
    度每月20,321元（長子6,181元、長女6,181元、次子7,959
    元）；111年度每月20,681元（長子6,301元、長女6,301元
    、次子8,079元）為定，逾此範圍即不予計入。是聲請人於
    清算程序開始後迄今支出之扶養費共計132,807元【計算式
    ：（20,321×4.5）＋（20,681×2）≒132,807】
  ⒌準此，聲請人於清算程序開始後迄今，薪資、執行業務所得
    或其他固定收入149,000元，扣除自己及依法應受其扶養者
    所必要生活費用122,160元、132,807元後，已無餘額，與消
    債條例第133條所定「於清算程序開始後，債務人有薪資、
    執行業務所得或其他固定收入，扣除自己及依法應受其扶養
    者所必要生活費用之數額後仍有餘額」之要件即有未合，是
    該條所定「普通債權人之分配總額是否低於債務人聲請清算
    前2年間，可處分所得扣除自己及依法應受其扶養者所必要
    生活費用之數額」之要件，自無庸再予審酌。從而，聲請人
    無消債條例第133條所定應不予免責之情形，應堪認定。
  ㈡聲請人無消債條例第134條各款應不予免責之情事：依消債條
    例關於清算程序係以免責主義為原則，不免責為例外，倘債
    權人主張債務人有消債條例第134條各款所定不免責之情事
    ，即應由債權人就債務人有合於上開各款要件之事實，提出
    相當之事證證明之。惟相對人既未具體說明或提出相當事證
    證明，且經本院依職權查悉聲請人於108年迄今均無出入境
    紀錄，有其出入境查詢結果在卷可稽（見本院卷第28至29頁
    ），是本院依現有之證卷資料復查無聲請人有何符合消債條
    例第134條各款所規定之事由，自難認聲請人有何消債條例
    第134條所定應不免責之情事。
五、據上論結，本件聲請人既經法院為終結清算程序之裁定確定
    ，復無消債條例第133、134條所定之不應免責情形存在，揆
    諸首揭說明，應以裁定免除聲請人之債務，是本件聲請人應
    予免責，爰裁定如主文。
中　　華　　民　　國　　111 　年　　2 　　月　　25　　日
                  民事第二庭    法　官　楊雅萍
以上正本係照原本作成。
如不服本裁定應於送達後10日內向本院提出抗告狀，並應繳納抗
告裁判費新臺幣1,000元整。
中　　華　　民　　國　　111 　年　　2 　　月　　25　　日
                                書記官  蘇  泠